臺灣新竹地方法院民事裁定
110年度消債更字第131號
聲  請  人  
即債務人    黃縈禎


相  對  人  
即債權人    合作金庫商業銀行股份有限公司

法定代理人  雷仲達  
代  理  人  
兼送達代收  
人          林俊龍  
相  對  人  
即債權人    國泰世華商業銀行股份有限公司

法定代理人  郭明鑑  
代  理  人  
兼送達代收  
人          薛鈞    
相  對  人  
即債權人    臺灣新光商業銀行股份有限公司

法定代理人  李增昌  
代  理  人  
兼送達代收  
人          郭偉成  
相  對  人  
即債權人    陽信商業銀行股份有限公司

法定代理人  陳勝宏  


相  對  人  
即債權人    三信商業銀行股份有限公司

法定代理人  廖松岳  


相  對  人  
即債權人    聯邦商業銀行股份有限公司


法定代理人  林鴻聯  


上列當事人因消費者債務清理事件聲請更生，本院裁定如下：
    主  文
債務人甲○○自民國一一一年七月二十九日下午四時起開始更生程
序。
命司法事務官進行本件更生程序。
    理  由
一、按協商或調解成立者，債務人不得聲請更生或清算。但因不
    可歸責於己之事由，致履行有困難者，不在此限；本條例施
    行前，債務人依金融主管機關協調成立之中華民國銀行公會
    會員，辦理消費金融案件無擔保債務協商機制與金融機構成
    立之協商，準用前2項之規定；債務人不能清償債務或有不
    能清償之虞者，得依本條例所定更生或清算程序，清理其債
    務；法院開始更生程序之裁定，應載明其年、月、日、時，
    並即時發生效力；法院裁定開始更生或清算程序後，得命司
    法事務官進行更生或清算程序，必要時得選任律師、會計師
    或其他適當之自然人或法人一人為監督人或管理人，消費者
    債務清理條例（下稱消債條例）第151條第7項、第9項、第3
    條、第45條第1項及第16條第1項分別定有明文。又前開法律
    規定之「但因不可歸責於己之事由，致履行有困難者，不在
    此限」，其立法意旨係基於債務清償方案成立後，應由債務
    人誠實遵守信用履行協商還款條件，惟於例外情形下發生情
    事變更，在清償期間收入或收益不如預期，致該方案履行困
    難甚或履行不能，因不可歸責於己之事由時，則仍能聲請更
    生或清算。
二、本件聲請意旨略以：聲請人前有不能清償債務之情事，而積
    欠無擔保、無優先權債務總額新臺幣（下同）1,200,245元
    （見本院卷第29-31頁）。聲請人陳報於98年1月23日與當時
    最大債權銀行即兆豐國際商業銀行股份有限公司前置協商成
    立，協議於98年2月開始還款，惟其於102年5月間自崧成建
    設有限公司失業後，無力負擔還款方案，不得已而毀諾等語
    （見本院卷第15、145頁），聲請人並於110年12月16日具狀
    聲請更生。為此，爰依消債條例請求裁定准許更生等語。
三、經查：
(一)聲請人於提出本件更生之聲請前，曾於98年1月23日與債權
    銀行前置協商成立，惟於102年8月13日經債權銀行報送毀諾
    結案，此有財團法人金融聯合徵信中心當事人綜合信用報告
    －債務清理條例前置協商專用債權人清冊、本院依職權調閱
    臺灣臺北地方法院98年度消債核字第3572號民事裁定等件在
    卷可憑（見本卷第59、67-69頁）。聲請人以上開聲請意旨
    稱其於102年5月間自崧成建設有限公司失業，無力負擔還款
    方案，不得以而毀諾等語，業據其提出勞工保險被保險人投
    保資料表在卷為證（見本院卷第55頁），依上開資料所示，
    聲請人確於102年5月31日自崧成建設有限公司勞保退保，並
    於102年6月17日開始投保職業工會，且勞保投保薪資有下降
    之情事，堪認聲請人因不可歸責於己之事由致履行有困難。
    另聲請人前曾經臺灣臺中地方法院以102年度消債更字第238
    號裁定開始更生，惟聲請人於更生程序中撤回更生聲請，此
    有本院依職權調閱聲請人全國消債前案紀錄表及相關資料、
    本院公務電話紀錄在卷可憑（見本院卷第223-235頁）。從
    而，聲請人既曾與銀行債權人債務協商成立，復因不可歸責
    於己之事由致履行有困難，且其前經法院裁定開始之更生程
    序，亦已撤回，應視同未聲請更生，是其於本案聲請更生程
    序，本院自應綜合聲請人目前全部收支及財產狀況，評估是
    否已不能維持符合人性尊嚴之最基本生活條件，而有「不能
    清償或不能清償之虞」等情。
(二)聲請人陳稱因債務問題，經常收到法院執行命令，難以尋找
    穩定正職工作，現以國際基甸會中華民國總會鐘點會計助理
    之工作為主，收入依時計薪，平均每月約12,000元；並有兼
    職美容工作，自行尋找客戶做美容保養，因疫情關係，目前
    兼職收入很低，疫情之前，每月兼職美容工作收入約8,000
    元；先前曾兼職遠雄人壽保險業務員，目前已沒再經營，但
    仍有過去保險客人的續期繳費獎金可領，但金額不固定，有
    時候領100多元，有時候可以領到1,000多元云云（見本院卷
    第23、143-145、231頁），固提出薪資明細表、第一銀行遠
    雄保險獎金入帳存摺明細等件在卷為證（本院卷第159-161
    、163頁）。惟本院審酌聲請人57年出生，現年54歲（見本
    院卷第35頁），及其上開工作經驗，足見聲請人具有相當之
    勞動能力，聲請人實應於能力範圍內，盡力工作以提高工作
    所得，且按法院裁定開始更生程序後，對於債務人不得開始
    或繼續訴訟及強制執行程序，消債條例第48條第2項本文定
    有規定，故不能以聲請人上開陳報收入認定為其清償能力，
    爰暫以勞動部發佈自111年1月1日起實施之每月基本工資為2
    5,250元，作為計算聲請人目前償債能力之基礎，較為妥適
    ；又聲請人主張其每月必要生活支出為：伙食費8,000元、
    水電瓦斯費1,500元、日用雜貨2,000元、交通費1,500元、
    電話費1,200元、2名子女扶養費12,000元，總計：26,200元
    （見本院卷第23-25頁）。惟查：就伙食費8,000元、日用雜
    貨2,000元之部分，聲請人既欲以更生程序清理債務，當撙
    節開支、盡力清償，而非維持過去之慣常生活，故不得由債
    務人任意主張其基本生活費用之數額，就其主張之膳食費8,
    000元、日用雜貨2,000元顯屬過高，應各予酌減為7,000元
    、1,000元；就電話費1,200元之部分，審酌債務人負債之現
    況，為償還債務，本應必須經歷償債期間較不寬裕之經濟生
    活，又依現今智慧型手機LINE及其他通訊軟體，均有通話與
    發送訊息之功能，國內各家電信業者均已推出低資費吃到飽
    之方案等情，是其每月行動電話費應酌減為700元，逾此部
    分非屬必要支出，不予准許；就交通費1,500元之部分，該
    部分支出偏高而逾一般人必要需求之程度，亦未據聲請人釋
    明其必要性及提出相關支出單據，應酌減為1,000元，逾此
    部分，應予剔除；就2名子女扶養費12,000元之部分，查聲
    請人之2名子女分別為93年、97年出生（本院卷第37、39頁
    ），均為未成年人，平日生活需依附於父母，確有不能維持
    生活之情形，是有受扶養之必要。扶養費用數額部分，按父
    母對於未成年子女之扶養義務，不因結婚經撤銷或離婚而受
    影響，民法第1116條之2規定甚明，是聲請人前配偶仍應共
    同負擔2名子女扶養費，本院即以衛生福利部公告臺灣省111
    年每人每月最低生活費之1.2倍即17,076元核算（111年度每
    月生活所必需〈必要生活費用〉數額一覽表，本院卷第237頁
    ），聲請人應負擔2名子女每月之扶養費合計應以17,076元
    （計算式：17,076元×2÷2）為基準，聲請人主張每月負擔2
    名子女扶養費合計為12,000元，未逾上開標準，應認可採。
    從而，聲請人每月生活必要支出即以伙食費7,000元、水電
    瓦斯費1,500元、日用雜貨1,000元、交通費1,000元、電話
    費700元、2名子女扶養費12,000元，總計：23,200元，則本
    件聲請人每月生活必要支出為23,200元，洵堪認定。
(三)從而，本院審酌聲請人每月收入25,250元，經扣除必要生活
    支出23,200元後，雖餘2,050元可供清償，惟聲請人目前積
    欠之債務數額合計約為1,713,581元，此有債權人提出之陳
    報狀附卷可參（見本院卷第125、133、181、187、203、213
    頁），倘以其每月所餘2,050元核算，尚須逾69年始得清償
    債務（計算式：1,713,581元÷2,050元÷12月≒69.66年），聲
    請人顯無能力負擔清償。本院再審酌聲請人名下有分別共有
    土地5筆、25筆個人有效保單、2筆投資（新光金融控股股份
    有限公司、網巨科技股份有限公司），此有本院依職權調查
    聲請人之稅務電子閘門財產所得調件明細表及法務部—高額
    壽險資訊連結作業等件在卷為證（見本院卷第77-94頁）。
    聲請人名下雖有上述5筆土地，惟土地為分別共有狀態，持
    分比例甚低，能否順利換價已非無疑，縱經變賣亦無法一次
    清償所有債務；而其名下保單，其中遠雄人壽保單預估可借
    金額合計約92,853元、南山人壽預估可借金額約55,000元，
    此有聲請人提出保單借款總額網路查詢資料頁面在卷可佐（
    見本院卷第151-155頁），是認聲請人名下之財產亦不足以
    清償前開債務。本院審酌債務人之財產、信用、勞力及生活
    費用支出等狀況，堪認債務人客觀上經濟狀況已有不能清償
    債務之虞，而有藉助更生制度調整其與債權人間之權利義務
    關係而重建其經濟生活之必要。
四、綜上所述，聲請人係一般消費者，其已達不能清償債務之程
    度，其中無擔保或無優先權之債務未逾12,000,000元，且未
    經法院裁定開始清算程序或宣告破產；又查無消債條例第6
    條第3項、第8條或第46條各款所定駁回更生聲請之事由存在
    ，則聲請人聲請更生，即應屬有據。本件聲請人聲請更生既
    經准許，併依上開規定命司法事務官進行本件更生程序，爰
    裁定如主文。至聲請人於更生程序開始後，應提出足以為債
    權人會議可決或經法院認為公允之更生方案以供採擇，而司
    法事務官於進行本件更生程序、協助債務人提出更生方案時
    ，亦應依債務人之薪資變化、社會常情及現實環境衡量債務
    人之償債能力，並酌留其生活上應變所需費用，進而協助債
    務人擬定允當之更生方案，始符消債條例重建債務人經濟生
    活之立法目的，附此敘明。
中　　華　　民　　國　　111 　年　　7 　　月　　29　　日
              民事第一庭法　　　官　楊明箴
以上正本係照原本作成。
本裁定不得抗告。
中　　華　　民　　國　　111 　年　　7 　　月　　29　　日
                        書  記  官  劉亭筠